臺灣高等法院臺中分院民事裁定
110年度抗字第353號
抗  告  人  陳清池  

相  對  人  陳清輝  



上列抗告人因相對人與被告陳意民間請求移轉所有權事件，對於
中華民國110年7月8日臺灣臺中地方法院110年度訴字第262號裁
定提起抗告，本院裁定如下：
    主  文
抗告駁回。
抗告訴訟費用由抗告人負擔。 
    理  由
一、按訴訟標的對於數人必須合一確定而應共同起訴，如其中一
    人或數人拒絕同為原告而無正當理由者，法院得依原告聲請
    ，以裁定命該未起訴之人於一定期間內追加為原告。逾期未
    追加者，視為已一同起訴，民事訴訟法第56條之1第1項定有
    明文。此係因訴訟標的對於數人必須合一確定而應共同起訴
    者，該數人未共同起訴，其當事人適格即有欠缺，故其中一
    人或數人拒絕同為原告，將使其他人亦無法以訴訟伸張或防
    衛其權利，自有未宜。為解決固有必要共同訴訟當事人適格
    之問題，乃明文規定法院得依聲請裁定命無正當理由，而拒
    絕共同起訴之人追加為原告或擬制其為原告；至於拒絕同為
    原告是否有正當理由，則應由法院斟酌原告起訴是否為伸張
    或防衛權利所必要等情形決定之（最高法院93年台抗字第40
    3號裁判意旨參照）。本件相對人在原法院以陳意民為被告
    ，提起請求不動產所有權移轉登記訴訟（案號：110年度訴
    字第262號，下稱本案訴訟），主張：坐落臺中市○○區○○段0
    0000地號土地、臺中市○○區○○段00000地號土地（下稱系爭
    土地），係訴外人陳○○生前分別借名登記於陳意民、抗告人
    陳清池名下（權利範圍各2分之1），嗣被繼承人陳○○於民國
    98年9月30日死亡，系爭土地借名登記契約當然終止，而陳○
    ○之繼承人除有伊、陳○○、陳○○、陳○○、陳○○及陳意民外，
    尚有抗告人，均未拋棄繼承，伊得本於繼承、借名登記物返
    還請求權之法律關係，請求陳意民將系爭土地（持分2分之1
    ）所有權移轉登記予全體繼承人公同共有，此乃公同共有債
    權之行使，須由抗告人與伊及陳○○、陳○○、陳○○、陳○○一同
    為原告，當事人之適格始無欠缺，茲因抗告人及陳○○、陳○○
    、陳○○、陳○○
　　均無正當理由拒絕同為原告，爰依民事訴訟法第56條之1第1
    項規定，聲請裁定命抗告人及陳○○、陳○○、陳○○、陳○○追加
    為原告等語。原法院於110年7月8日以裁定命抗告人及陳○○
    、陳○○、陳○○、陳○○應於送達後5日內追加為原告，逾期未
    追加者，視為已一同起訴，抗告人不服，提起本件抗告。
二、抗告意旨略以：相對人提起本件訴訟，其理由與事實明顯不
    符，伊拒絕與相對人同為原告，原裁定命伊追加為原告，顯
    有違誤，爰提起抗告，請求廢棄原裁定等語。
三、按繼承人自繼承開始時，除本法另有規定外，承受被繼承人
    財產上之一切權利、義務；繼承人有數人時，在分割遺產前
    ，各繼承人對於遺產全部為公同共有；公同共有物之處分及
    其他之權利行使，除法律另有規定外，應得公同共有人全體
    之同意，民法第1148條第1項前段、第1151條、第828條第3
    項分別定有明文。又各共有人對於第三人，得就共有物之全
    部，為本於所有權之請求。但回復共有物之請求，僅得為共
    有人全體之利益為之，為民法第821條所明定。該規定依同
    法第828條第2項規定於公同共有準用之，且依同法第831條
    規定，該規定於所有權以外之財產權，由數人共有或公同共
    有者，亦準用之。故公同共有人本於公同共有權利為共有人
    全體之利益對第三人為請求，應限於回復共有物時始得為之
    。準此，公同共有人中之一人或數人除經其他公同共有人全
    體之同意，或為公同共有人全體之利益對第三人為回復公同
    共有物之請求，得單獨或共同起訴外，倘係基於公同共有法
    律關係為請求者，仍屬固有之必要共同訴訟，應由公同共有
    人全體起訴，當事人之適格始無欠缺（最高法院100年度台
    上字第1723號判決意旨參照）。次按公同共有債權人起訴請
    求債務人履行債務，係公同共有債權之權利行使，非屬回復
    公同共有債權之請求，尚無民法第821條規定之準用；而應
    依同法第831條準用第828條第3項規定，除法律另有規定外
    ，須得其他公同共有人全體之同意，或由公同共有人全體為
    原告，其當事人之適格始無欠缺。
四、經查：
  ㈠相對人於原審起訴聲明及主張之法律關係，乃以系爭土地為
    被繼承人陳○○借名登記於被告陳意民、抗告人陳清池名下，
    陳○○為系爭土地之真正所有權人，於陳○○去世後，借名關係
    終止，伊得依繼承、借名登記關係消滅後返還之法律關係，
    請求陳意民應將系爭土地所有權移轉登記予陳○○之全體繼承
    人公同共有（見原審卷第1至15頁）。相對人提起本件訴訟
    非對被告陳意民為回復公同共有物或債權之請求，尚無民法
    第821條規定之準用。相對人所請求者，核屬公同共有債權
    人（陳○○之全體繼承人）本於公同共有權利之行使，訴請被
    告陳意民履行債務（返還借名登記財產予全體繼承人），自
    屬固有之必要共同訴訟。揆諸上開說明，自應由陳○○之全體
    繼承人共同起訴，當事人適格始無欠缺。
  ㈡又本件相對人本於繼承自被繼承人陳○○對被告陳意民之借名
    登記物返還請求權，請求陳意民返還系爭土地予全體繼承人
    公同共有，此乃為伸張或防衛權利所必要之行為，抗告人同
    為陳○○之繼承人，自應同列為原告。然原審於110年3月30日
    依相對人聲請，函請抗告人與陳○○、陳○○、陳○○、陳○○就是
    否同為原告乙事陳述意見（見原審卷第133、143頁），抗告
    人與陳○○、陳○○、陳○○、陳○○迄未具狀為任何之陳述或說明
    ，自應認為其等無正當理由而拒絕為原告，則原法院於110
    年7月8日裁定命追加抗告人與陳○○、陳○○、陳○○、陳○○為原
    告，核無不合。至抗告人陳稱：相對人提起本件訴訟，理由
    與事實明顯不符云云，乃屬實體事項，得由抗告人於本案訴
    訟中到庭表明，並列為本件當事人之主張，對其等亦無不利
    ，是其拒絕列為追加原告，尚難認為有正當之理由。原法院
    裁定准許相對人之聲請追加抗告人為原告，於法並無違誤。
    抗告意旨指摘原裁定不當，求予廢棄，為無理由，應予駁回
    。
五、據上論結，本件抗告為無理由，爰依民事訴訟法第495條之1
    第1項、第449條第1項、第95條、第78條，裁定如主文。
中　　華　　民　　國　　110 　年　　8 　　月　　26　　日
          　　    民事第三庭    審判長法　官  黃玉清
　　　　　　　　　　　　　　          法　官  葛永輝
　　　　　　　　　　　　　　　        法　官  許旭聖
正本係照原本作成。　　　　　　　　　　　　　　　　　　　
再為抗告應以適用法規顯有錯誤為理由。
如提起再抗告者應於裁定送達後10日內向本院提出抗告理由狀（
須按照他造人數附具繕本）並繳納抗告裁判費新台幣1,000元。
同時委任律師或具有律師資格之關係人為代理人。因疫情而遲誤
不變期間，得向法院聲請回復原狀。
                                      書記官  陳麗玉

中　　華　　民　　國　　110 　年　　8 　　月　　26　　日